臺灣臺北地方法院刑事判決　　　　　　 95年度訴緝字第215號
公　訴　人　臺灣臺北地方法院檢察署檢察官
被　　　告　乙○○
指定辯護人　本院公設辯護人丙○○
上列被告因偽造有價證券案件，經檢察官提起公訴（七十三年度
偵字第一二一九四號），本院判決如下：
    主    文
乙○○被訴偽造有價證券部分無罪。
其餘被訴部分免訴。
    理    由
一、公訴意旨略以：被告乙○○於民國六十九年九月間，在臺北
    市拾獲甲○○遺失之華南商業銀行西門分行第二四三七八五
    號空白支票一張，竟萌不法所有之意圖，加以侵占入己。嗣
    於七十二年十月二十六日偽造甲○○之印章加蓋其上，並擅
    自填寫面額新臺幣（下同）三萬九千元，七十三年元月十日
    到期日等字，持交案外人賴建廷抵付貨款，嗣賴建廷又持向
    林紅利調現，屆期經林紅利提示不獲兌現，始覺上情，因認
    被告涉犯刑法第二百零一條第一項偽造有價證券及刑法第三
    百三十七條之侵占遺失物等語。
二、無罪部分（即被告被訴偽造有價證券部分）：
  (一)按犯罪事實應依證據認定之，無證據不得認定犯罪事實；不
    能證明被告犯罪者，應諭知無罪判決，刑事訴訟法第一百五
    十四條第二項、第三百零一條第一項分別定有明文。次按事
    實之認定，應憑證據，如未能發現確實之證據，或證據不足
    以證明，自不能以推測或擬制之方法，以為裁判基礎；再犯
    罪事實所憑之證據，無論係直接證據或間接證據，其為訴訟
    上之證明，須於一般人均不致有所懷疑而得確信為真實之程
    度，始得據為有罪之認定，倘其證明尚未達此程度而尚有合
    理之懷疑存在時，本諸無罪推定原則，自應為被告無罪之諭
    知；又被告否認犯罪事實所持辯解縱使不能成立，除非有確
    實證據足以證明對於被告犯罪已無合理之懷疑外，不能遽為
    有罪之認定；刑事訴訟法規定被告有緘默權，被告基於不自
    證己罪原則，既無供述之義務，亦不負自證清白之責任，不
    能因被告未能提出證據資料證明其無罪，或對於被訴之犯罪
    事實不置可否，即認定其有罪，最高法院著有九十二年度台
    上字第二五七○號判決可資參考。從而，認定被告有罪之證
    據，定需達到使事實審審判之法官有「確信」之心證時（即
    英美法上Ｂｅｙｏｎｄ  ａ  ｒｅａｓｏｎａｂｌｅ  ｄｏ
    ｕｂｔ），方得為被告有罪之判斷，若依負追訴犯罪職責之
    檢察官所提出之證據，尚無法使事實審法官有此程度之心證
    時，因法院僅有調查而無蒐集證據之義務（最高法院九十一
    年度台上字第五八四六號判決參照），且檢察官於訴訟上應
    負提出證據及說服之實質舉證責任，倘現存卷內證據尚未達
    有罪程度之確信時，自應為有利於被告之認定，最高法院亦
    著有九十二年台上字第一二八號判例可資參照。
  (二)本件公訴人認被告有偽造有價證券之行為，無非係以被害人
    甲○○及賴建廷之指訴、票據遺失止付通知書、登報啟事及
    帳單一份為其證據，訊據被告堅詞否認有何公訴人所指偽造
    有價證券之行為，辯稱其並未偽造該張有價證券，也不知道
    係何人所偽造等語。查本件甲○○所有華南商業銀行西門分
    行第二四三七八五號空白支票確遭人偽造一情，有該支票影
    本、臺北市票據交換所退票理由單、遺失票據申報書等各一
    份在卷可稽（見臺灣臺北地方法院檢察署七十三年度他字第
    二○六號卷第二頁至第七頁），此情已足認定，從而，本件
    所應審究者，乃真正偽造該支票之行為人究竟是否為被告。
    經查，證人即唯一見過持該偽造支票之賴建廷，於本院審理
    中結證稱其雖確曾由一位自稱為「乙○○」之人手中取得本
    件之支票，但是當時交付其支票之人，並非本案之被告，而
    是年紀較被告年長十多歲之男子，且該男子較被告胖，也較
    被告矮，並有些許禿頭等語（見本院九十六年四月十一日審
    判筆錄第三頁至第四頁），是以，唯一見過持該偽造支票之
    人之賴建廷既已明白證述當時持該偽造支票之人並非被告，
    則依卷內所存之證據，即無從認定真正行為人係被告，本前
    述證據裁判法則及無罪推定原則，自應為被告有利之認定而
    應為無罪之諭知。
三、免訴部分（即被告被訴侵占遺失物罪部分）：
  (一)按案件時效已完成者，應諭知免訴之判決，刑事訴訟法第三
    百零二條第二款定有明文。又行為後法律有變更者，適用行
    為時之法律，但行為後之法律有利於行為人者，適用最有利
    於行為人之法律，為現行刑法第二條第一項所明定。查刑法
    刑法於九十四年二月二日修正、於九十五年七月一日施行，
    其中修正刑法第八十條、第八十三條，並刪除第八十一條規
    定。以刑法第三百三十七條之法定刑而言，依修正前刑法第
    八十條第一項第五款時效期間及第八十三條停止進行、四分
    之一期間之規定計算，追訴權時效期間為一年二月又十五日
    ，若依修正後之刑法第八十條、第八十三條規定計算，時效
    期間則增長為六年三月，縱修正後，關於提起公訴日至法院
    繫屬日之期間不予扣除，綜合比較，仍以修正後之刑法規定
    對於行為人較為不利。是依照現行刑法第二條第一項前段規
    定，本件追訴權時效期間，應適用修正前刑法第八十條、第
    八十三條之規定計算追訴權時效期間。
  (二)經查，被告就侵占遺失物案件部分，臺灣臺北地方法院檢察
    署檢察官於係於七十三年二月二十四日開始偵查，於七十三
    年十月三十日提起公訴，於七十三年十一月三十日繫屬本院
    ，本院以七十三年度訴字第二八二六號刑事案件審理中，被
    告因傳拘無著，顯已逃匿，而經本院於七十四年二月二十七
    日以七十四年北院立刑書字第五四七號通緝書發佈通緝在案
    ，致審判程序不能進行，此有本院七十三年度訴字第二八二
    六號全卷及卷附通緝書可稽。是就被告所涉侵占遺失物罪，
    追訴權之時效已完成，該部分即應為免訴之諭知。
四、又當事人、代理人、辯護人或輔佐人聲請調查之證據，法院
    認為不必要者，得予駁回之，刑事訴訟法第一百六十三條之
    二第一項定有明文。而不能調查者，依該條第二項第一款之
    規定，即屬不必要調查之證據。本件檢察官原於準備程序中
    表明聲請傳喚證人甲○○（見本院九十六年三月二日準備程
    序筆錄第二頁），惟證人已於九十三年四月十九日死亡，有
    法務部戶役政連結作業系統查詢表一份附於本院卷可稽，是
    該證人依刑事訴訟法第一百六十三條之二之規定，即無調查
    之必要，附此敘明。
據上論斷，應依刑事訴訟法第三百零一條第一項、第三百零二條
第二款，判決如主文。
本案經檢察官王志超到庭執行職務
中　　華　　民　　國　　96　　年　　4 　　月　　25　　日
                  刑事第七庭審判長法  官  梁耀鑌
                                  法  官  余明賢
                                  法  官  吳冠霆
以上正本證明與原本無異。
如不服本判決，應於判決送達後10日內向本院提出上訴狀（應抄
附繕本）。告訴人或被害人如對於本判決不服者，應具備理由請
求檢察官上訴，其上訴期間之計算係以檢察官收受判決正本之日
期為準。
                                  書記官  廖純瑜
中　　華　　民　　國　　96　　年　　4 　　月　　25　　日
